【裁判字號】    97,交上易,2085
【裁判日期】    991005
【裁判案由】    過失致死
【裁判全文】
臺灣高等法院臺中分院刑事判決      97年度交上易字第2085號
上  訴  人
即  被  告  乙○○
選任辯護人  蔡振修律師
上列上訴人即被告因過失致死案件，不服臺灣臺中地方法院97年
度交易字第250號，中華民國97年10月8日第一審判決（起訴案號
：臺灣臺中地方法院檢察署97年度偵字第6176號），提起上訴，
本院判決如下：
    主  文
上訴駁回。
乙○○緩刑肆年。
    事  實
一、乙○○於民國97年2月26日上午7時18分許，駕駛車牌號碼A6
    －0641號自小客車，沿臺中縣梧棲鎮○○路由南往北方向行
    駛，於行經中華路與國興路之Ｔ字型交岔路口時，本應注意
    車前狀況，並隨時採取必要之安全措施，及行經閃光黃燈之
    交岔路口時，應減速接近，注意安全，小心通過，並依速限
    行駛，而依當時狀況天候晴、日間自然光線、柏油路面乾燥
    、路面無缺陷、無障礙物且視距良好，均無不能注意之情事
    ，竟疏於注意及此，適有陳錫濱騎乘腳踏車，沿國興路由東
    往西方向直行，於行經上開T字型交岔路口時，亦疏未注意
    行經閃光紅燈之交岔路口時，應減速接近，先停止於交岔路
    口前，讓幹道車優先通行後，方得續行通過，即行騎乘通過
    該路口，乙○○駕駛上開自小客車行駛在速限70公里之該路
    段，竟於行經上開閃光黃燈岔路口時，未注意車前狀況，隨
    時採取必要安全措施，且未減速接近，注意安全，小心通過
    ，貿然以逾時速70公里至80公里許之速度超速直行，致其所
    駕駛該自小客車左前方車頭處與陳錫濱所騎乘上開腳踏車左
    側發生碰撞，陳錫濱因而人車倒地，並受有顱腦損傷、胸腹
    部挫傷、下肢骨折等傷害，乙○○隨即撥打電話叫救護車，
    迅將陳錫濱送醫急救，惟於同日上午7時26分送至醫院急診
    時已呈到院前死亡之狀態，經插管急救仍於同日上午8時5分
    許宣告死亡。乙○○於肇事後，有偵查權限之人知悉犯罪人
    之前，主動向到場處理事故員警陳明自己係肇事者，並陳述
    肇事經過，自首並接受裁判。
二、案經臺灣臺中地方法院檢察署檢察官相驗後自動檢舉偵查起
    訴。
    理  由
一、按被告以外之人於審判外之陳述，除法律有規定者外，不得
    作為證據；又被告以外之人於偵查中向檢察官所為之陳述，
    除顯有不可信之情況者外，得為證據；另被告以外之人於審
    判外之陳述，雖不符前四條之規定，而經當事人於審判程序
    同意作為證據，法院審酌該言詞陳述或書面陳述作成時之情
    況，認為適當者，亦得為證據。當事人、代理人或辯護人於
    法院調查證據時，知有第159條第1項不得為證據之情形，而
    未於言詞辯論終結前聲明異議者，視為有前項之同意；刑事
    訴訟法第159條第1項、第159條之1第2項及第159條之5分別
    定有明文。本件證人即被害人陳錫濱（下以姓名稱之）家屬
    丙○○（下以姓名稱之）於接受警詢或檢察官訊問時所為之
    證述及陳述，雖係被告以外之人於審判外之言詞陳述，惟被
    告對於證人於警詢、偵訊時陳述及證述之證據能力，於本院
    審理中不爭執，亦未於言詞辯論終結前聲明異議，視為於審
    判程序同意作為證據，且被告以外之人於偵查中向檢察官所
    為之陳述，原則上得為證據，本院並審酌上開筆錄作成時之
    情況尚無不當，依刑事訴訟法第159條之1第2項及第159條之
    5 之規定，認有證據能力，併予敘明。
二、訊據被告乙○○固供承：其於上開時、地駕車行經前揭路口
    與陳錫濱發生車禍，陳錫濱經送醫急救不治，而造成其死亡
    之事實，惟辯稱：陳錫濱當時騎乘腳踏車行進方向是沿國興
    路由西向東行駛，並非由東向西行駛，且其酒後駕車（酒測
    值達換算呼氣測試酒精濃度達0.12mg/l）；又陳錫濱行經上
    開Ｔ字型路口未注意行經閃光紅燈，應先行停車，讓幹道車
    輛先行後始得通行，竟突然從分隔島中騎乘腳踏車出來，被
    告礙於分隔島上警示標誌與過高的茂盛樹木擋住視線，以致
    視線不良，已盡相當注意義務，並緊急煞車，且將方向盤往
    右打，但因陳錫濱突然衝出路面，致被告閃避不及而發生車
    禍，客觀上無避免之可能性等語。經查：
  (一)被告於上開時、地，駕駛車牌號碼A6－0641號自小客車與陳
    錫濱所騎乘腳踏車發生碰撞，致陳錫濱人車倒地，並受有顱
    腦損傷、胸腹部挫傷、下肢骨折等傷害，經送醫急救，惟於
    同日上午7時26分送至醫院急診時已呈到院前死亡之狀態，
    經插管急救仍於同日上午8時5分許宣告死亡之事實，除據被
    告供承車禍肇事不諱外，且有道路交通事故調查報告(一)、(二)
    、道路交通事故現場圖、交通事故照片、相驗筆錄、相驗屍
    體證明書、法醫驗斷書、病歷摘要等件在卷可憑（參相驗卷
    第18至37頁）。是陳錫濱確因本件交通事故致死乙節，堪予
    認定。
  (二)被告雖辯稱：陳錫濱當時騎乘腳踏車行進方向是沿國興路由
    西向東行駛，突然從分隔島衝出路面云云。惟查：
  1.依卷附陳錫濱所騎乘之腳踏車車損照片顯示（參相驗卷第26
    、27頁），該腳踏車左側後方之座椅支架，呈現向內彎曲之
    形狀，對照照片中之車身左右兩側後輪支架及右側後方之座
    椅支架所呈現之筆直型態益明，該腳踏車左側後方之座椅支
    架顯然係受外力接觸或撞擊而導致支架彎曲之形狀。再參諸
    卷附被告駕駛上開自小客車之車損照片（參相驗卷第24、25
    頁），該車左前車頭位置受有明顯之凹損，足認被告駕駛之
    車輛與陳錫濱所騎乘之腳踏車碰撞之相對位置應為：被告上
    開車輛左前方車頭處撞及陳錫濱騎乘之腳踏車左側靠近後半
    段處。且觀之上開腳踏車車損照片，其把手及座椅雖分別呈
    現逆時針方向、向左傾斜之變形狀態（參相驗卷第26、27頁
    ），然再對照卷附現場腳踏車倒地照片顯示（參相驗卷第22
    、23頁），該腳踏車把手及座椅亦呈現逆時針方向、向左傾
    斜之變形狀態，陳錫濱之腳踏車左側車身於遭被告車輛撞擊
    倒地後（參相驗卷第23頁，編號6照片，刮地痕），腳踏車
    右側車身隨即著地滑行至對向車道上，上開變形狀態，顯係
    因腳踏車遭被告車輛撞擊倒地、滑行時，受到地面反作用力
    所致。綜上兩車受損客觀情狀研判，應係被告車輛左前車頭
    撞擊陳錫濱之腳踏車左側後方座椅支架處後，造成陳錫濱之
    腳踏車右側車身倒地滑行至對向車道，始能呈現上開情狀，
    而與客觀事證相符。苟被告車輛係撞擊陳錫濱之腳踏車右側
    車身，應不致產生右側車身倒地滑行、座椅左側支架彎曲而
    右側支架筆直等情形，上開客觀所示車損情狀、倒地情形，
    應呈現接近相反之狀態，被告就此所辯，於經驗法則、論理
    法則上，顯非相符。至國立交通大學行車事故鑑定意見書認
    係被告車輛撞擊陳錫濱腳踏車前輪右側，致把手反時針扭轉
    等語，惟其判斷基準顯係受證人甲○○於原審證述陳錫濱係
    西向東行駛等內容之影響所致（參鑑定意見書二後段）。惟
    本案若依丙○○所述，陳錫濱於案發之際係在返家途中，則
    陳錫濱行至該事故發生路段之中央分隔島前，依其返家方向
    ，其行車方向應為先由國興路東向西穿越中華路，於穿越道
    路中央分隔島後，再沿中華路由北向南前行返家（參本院卷
    第22頁，被告提出之被證5附圖），是陳錫濱所騎乘之腳踏
    車行至該中央分隔島缺口之際，其腳踏車車頭已有朝向西南
    側之可能，即與被告行車方向呈幾近對向之情形，此時不無
    因陳錫濱發現被告所駕駛車輛急速向伊所在位置前進，擬閃
    避被告車輛、扭轉腳踏車把手以變更行車方向，而此際被告
    所駕駛車輛因行車速度過快、急速撞擊腳踏車之左後車輪，
    致陳錫濱人車倒地後，腳踏車把手因地面反作用力而往反時
    針方向扭轉之情形。是尚不能僅以腳踏車遭撞擊後把手呈反
    時針扭轉方向，即遽予推論陳錫濱腳踏車遭撞擊位置為前輪
    右側及其行車方向係西向東行穿越系爭路口。從而，上揭國
    立交通大學有關被告所駕車輛係撞擊陳錫濱腳踏車前輪右側
    之推認結果雖非無據，然與前述客觀跡證及後述之2、3之陳
    錫濱身體受傷情形、被告多次陳述陳錫濱行車方向為東向西
    行進等皆有所不同，本院尚難據此即認被告嗣後改稱之陳錫
    濱行車方向為「西向東行」等陳述內容為真實。
  2.本件對照卷附法醫驗斷書「局部勘驗」所示結果：「...4、
    頭部：...右顴部擦傷。左後枕部挫裂創。...6、腹部：右
    腹外側部挫傷。...8、四肢部：...右大腿、兩膝、兩足跟
    及右足背擦傷。左大腿部骨折。」（參相驗卷第36、37頁）
    ，陳錫濱左側傷勢計有：左後枕部「挫裂創」、左大腿部「
    骨折」；右側傷勢計有：右顴部「擦傷」、右腹外側部「挫
    傷」、右大腿、右足背「擦傷」。上開左側所受傷勢程度為
    分別「挫裂創」及「骨折」，右側則為「擦傷」及「挫傷」
    ，左側並無傷勢較屬輕微之擦挫傷，依上開傷勢研判，顯然
    陳錫濱左側所受外力撞擊程度大於右側，而依一般騎乘腳踏
    車之動作觀之，騎乘者為使左腳踩腳踏車左側腳踏板產生動
    力前行，左大腿部係跨坐於腳踏車左側，併參諸上開被告車
    損照片，陳錫濱左大腿部骨折之傷勢，顯係因受被告車輛左
    前車頭撞擊後，不堪承受外力衝擊而骨折。而其骨折傷勢所
    在位置與上開腳踏車遭撞擊之座椅支架位置，同屬左側，且
    因左大腿跨坐車身之故，被告車輛未直接撞擊左大腿內側附
    近之車身造成彎曲變形（詳參前揭腳踏車車損照片），僅直
    接撞擊座椅左側支架造成彎曲變形。再參諸被告車輛車損照
    片，其左前側照後鏡亦因受外力撞擊而毀損掉落（參相驗卷
    第24、25頁），其受損位置高度較高於左前車頭，對照陳錫
    濱前開左側傷勢，其中頭部受有左後枕部挫裂創，與被告車
    損左前側照後鏡位置之高度相當，則陳錫濱頭部左後枕部之
    挫裂創，應係其於遭被告車輛撞擊左大腿部之瞬間後，頭部
    左後枕部隨即遭急速行駛中被告車輛之左前側照後鏡撞擊所
    致，其後，遭被告車輛撞擊身體左側之陳錫濱倒地摩擦地面
    ，造成上開身體右側之「擦傷」、「挫傷」多處。綜上陳錫
    濱所受傷勢之客觀跡證研判，應係被告車輛左前車頭撞擊被
    害人左大腿部、左前側照後鏡隨即撞擊被害人左後枕部造成
    挫裂創，其後，導致陳錫濱右側身體倒地摩擦地面而受有上
    開右側擦挫傷，始能呈現上開情狀，而與客觀事證相符。苟
    被告車輛係撞擊陳錫濱身體右側後倒地，應不致產生上開左
    側受力程度大於右側之骨折傷勢、左側並無擦挫傷等情形，
    上開客觀所示陳錫濱受傷情狀，應呈現接近相反之狀態，被
    告就此所辯，於經驗法則、論理法則上，顯非相符。
  3.被告於警詢時供稱：「（問：肇事時雙方車輛何處撞擊？目
    前自小客車在何處？）我車輛左前車頭撞上對方來車『左側
    』車身。目前停放在梧棲分駐所」等語（參相驗卷第6頁）
    ，又於偵訊時供稱：「我從大肚要到清水，行經中華路時，
    我在內側車道，看到阿公（即陳錫濱）騎腳踏車從國興路『
    由東往西』之方向，在內側車道發生碰撞」等語（參相驗卷
    第32頁），再於原審法院審理中供稱：「（問：你看到被害
    人時，被害人的行進方向為何？）從我的方向看，是從右方
    騎向左方」等語（參原審卷第14頁），是依被告自承之上開
    雙方撞擊位置、陳錫濱行進方向即：被告車輛左前車頭撞擊
    陳錫濱腳踏車之左側車身，陳錫濱沿國興路由東往西方向、
    自被告右方騎向左方行駛等情，核與上開雙方車損情形、現
    場位置、陳錫濱受傷情狀等客觀跡證相符，應堪採憑。綜上
    各節，在在顯示陳錫濱當時確係騎乘腳踏車沿國興路「由東
    往西」方向行駛甚明。被告事後翻異前詞改稱：陳錫濱當時
    騎乘腳踏車行進方向是沿國興路由西向東行駛，並非由東向
    西行駛，突然從分隔島衝出路面云云，並提出修改、變更陳
    錫濱行進方向後之道路交通事故現場圖等為其佐證，核與上
    開事證不符，不足採信。
  (三)查陳錫濱於到院急救後，經抽血檢驗酒精濃度，雖達24.6mg
    /dl（換算呼氣測試酒精濃度為0.12mg/l），有急診生化檢
    驗單可稽（參相驗卷第13頁），然依該檢驗單所示正常參考
    值為0-20mg/dl（換算呼氣測試酒精濃度為0-0.1mg/l），陳
    錫濱僅逾4.6mg/dl（換算呼氣測試酒精濃度為0.02mg/l），
    差距尚屬些微，而陳錫濱於97年6月26日上午7時26分送至醫
    院急診時已呈到院前死亡之狀態，經插管急救仍於同日上午
    8時5分許宣告死亡，有相驗屍體證明書、病歷摘要，上開抽
    血檢測時間為97年2月26日上午8時44分，有該份急診生化檢
    驗單可稽，上開些微差距不能排除是死後變化所造成，此外
    ，復無其他證據證明陳錫濱於肇事前有何飲酒之事實，尚難
    憑此斷定上開些微差距係陳錫濱飲酒造成。況依酒醉駕車認
    定標準，依道路交通安全規則第114條第2款規定：「『汽車
    』駕駛人飲用酒類或其他類似物後其吐氣所含酒精濃度超過
    每公升『0.25』毫克或血液中酒精濃度超過百分之0.05以上
    者，不得駕車」及刑法第185條之3規定：「服用毒品、麻醉
    藥品、酒類或其他相類之物，不能安全駕駛動力交通工具而
    駕駛者，處1年以下有期徒刑、拘役或15萬元以下罰金」，
    其規範對象係針對駕駛動力交通工具者，且呼氣測試酒精濃
    度超過0.25mg/l而言，本件陳錫濱騎乘腳踏車，既非駕駛動
    力交通工具，死後抽血檢驗酒精濃度，換算呼氣測試酒精濃
    度僅為0.12mg/l，均未符酒醉駕車之標準及其適狀。被告辯
    稱：陳錫濱酒後駕車云云，殊非有據。
  (四)被告雖另辯稱：陳錫濱突然從分隔島中騎乘腳踏車出來，被
    告礙於分隔島上警示標誌與過高的茂盛樹木擋住視線，以致
    視線不良，隨即緊急煞車，且將方向盤往右打云云，惟查，
    依道路交通事故現場圖、被告車輛煞車痕之現場圖所示（參
    相驗卷第18、21頁），其煞車痕跡尚在其車道內，於穿越路
    口時，並無明顯向右偏離之痕跡，且未跨越車道白色虛線，
    而以接近直行之狀態穿越路口，而陳錫濱當時係騎乘腳踏車
    沿國興路「由東往西」方向行駛，業如前述，並無被告所謂
    礙於分隔島上警示標誌與過高的茂盛樹木擋住視線，以致視
    線不良云云之情形存在，被告上開所辯，容與上開事證不符
    ，均無足採。
  (五)按閃光黃燈表示「警告」，車輛應減速接近，注意安全，小
    心通過；行車速度，應依速限標誌或標線之規定；汽車行駛
    時，駕駛人應注意車前狀況，並隨時採取必要之安全措施；
    道路交通標誌標線號誌設置規則第211條第1項第1款、道路
    交通安全規則第93條第1項及第94條第3項分別定有明文。經
    查，前開肇事地點T字形路口，被告行車方向之行車線路上
    ，僅於地面劃有白色虛線區○○○○道，並無任何視線上之
    阻礙，有現場照片在卷足稽（參相驗卷第21頁），被告可提
    前預先看到正穿越前方路口之被害人陳錫濱之動態，隨時採
    取必要安全措施，依當時狀況天候晴、日間自然光線、柏油
    路面乾燥、路面無缺陷、無障礙物且視距良好，有道路交通
    事故調查報告(一)可稽，被告所駕車輛之左前車頭卻直接撞上
    陳錫濱所騎腳踏車左側，業如前述，而該路段速限為70公里
    （參相驗卷第19頁，道路交通事故調查報告(一)），被告於警
    詢、偵訊時復先後自承：當時時速為80公里；約7、80公里
    ；伊車速太快，未減速慢行等語（參相驗卷第7頁、第32 頁
    反面、偵查卷第30頁），其竟仍以超過時速70公里至80公里
    許之速度超速行駛，參以道路交通事故現場圖所示，被告車
    輛自距離路口14公尺處、繼而穿越路口發生碰撞至完全煞停
    為止，左輪煞車痕長達35.8公尺，顯見被告當時並未減速至
    可隨時採取必要安全措施之狀態，足認被告於行經上開閃黃
    燈路口時，確有未盡到注意車前狀況，減速接近，注意安全
    ，小心通過，其有違反交通規則之情形已明，且車禍現場之
    路況良好，並無不能注意之情狀，已見前述，被告就車禍之
    發生，應注意，且能注意卻未注意，致擦撞沿國興路由東往
    西方向騎乘腳踏車直行駛出之陳錫濱，造成陳錫濱受有上開
    傷害，經送醫救治仍不治死亡，被告駕駛該車之行為顯有過
    失。
  (六)本件經原審送請臺灣省臺中縣區車輛行車事故鑑定委員會鑑
    定結果認定：「乙○○駕駛A6-0641自用小客車行經閃光黃
    燈岔路口超速未注意車前狀況，撞上已行達路中附近之腳踏
    車，為肇事原因」，有該鑑定委員會97年7月16日中縣鑑字
    第0975501820號函檢送之臺中縣區970246案鑑定意見書1份
    在卷足考。原審再送請臺灣省車輛行車事故覆議鑑定委員會
    鑑定結果，該鑑定委員會依卷附調查跡證研議結論，則認：
    「陳錫濱騎乘腳踏車，由閃光紅燈號誌支線道駛出穿越幹道
    時，疏未注意看清左右來車小心通過；與乙○○駕駛自小客
    貨車，行經閃光黃燈號誌交岔路口疏未減速接近反超速行駛
    ，且疏未注意車前狀況，同為肇事原因」，復有臺灣省車輛
    行車事故覆議鑑定委員會97年8月28日覆議字第0976203328
    號函附卷可稽。另經本院送請國立交通大學鑑定結果，其綜
    合研析結果認，乙○○駕駛自小客貨車，行經閃黃燈號誌路
    口，超速行駛，且未注意車前狀況，與陳錫濱騎乘腳踏車，
    自閃光紅燈支線號誌路口駛出穿越幹線道時，未注意看清左
    右來車小心通過，同為肇事原因，此亦有國立交通大學99年
    8 月17日交大管運字第0991008279號函附鑑定意見書可佐（
    參本院卷第81、82頁）。據上堪認，被告確有駕駛上開車輛
    未注意車前狀況，並隨時採取必要之安全措施，及行經閃光
    黃燈之交岔路口時，未減速接近，注意安全，小心通過而超
    速行駛之過失駕駛行為無訛，雖陳錫濱於穿越閃紅號誌交岔
    路口時未讓幹道直行車先行，對於事故之發生亦有過失，惟
    仍無解於被告應負之過失責任，附此敘明。再被告上開過失
    行為直接造成陳錫濱受傷後不治死亡，其過失駕駛行為與死
    亡結果間具有相當因果關係，被告應負過失傷害之責任至明
    。
  (七)綜上所述，被告前揭所辯，均無足採。本件事證明確，被告
    犯行，堪予認定。
四、核被告所為，係犯刑法第276條第1項之過失致死罪。被告於
    肇事後犯罪未發覺前，向到場處理事故之員警陳明自己係肇
    事者及陳述肇事經過，有臺中縣警察局道路交通事故肇事人
    自首情形紀錄表1份在卷可考（參偵查卷第6頁），核為對於
    未發覺之罪自首而接受裁判，爰依刑法第62條前段之規定減
    輕其刑。
五、原審以本案被告之前揭事證明確，適用刑法第276條第1項、
    第62條前段，刑法施行法第1條之1等之規定；並審酌被告行
    車未遵守交通規則而過失致人於死之行為，雖非如故意行為
    之惡性重大，但被告對於本案車禍之發生，確實具有前揭過
    失，並造成陳錫濱死亡之悲劇，損害無以回復，陳錫濱家屬
    之精神、心理亦因之受嚴重創傷，內心之悲痛、遺憾，經久
    難以平息、彌補；惟念及本件陳錫濱亦與有過失，被告前無
    犯罪紀錄，有臺灣高等法院被告前案紀錄表1份在卷可稽，
    素行尚佳，被告於肇事後迅即電請救護車後送急救，犯後之
    初猶坦然面對過失責任，暨考量雙方過失程度輕重；復以被
    告犯後為求減免罪責，改稱被害人行車方向係由西向東，且
    迄原審審結前仍未能積極與陳錫濱家屬洽談和解事宜，以金
    錢稍事彌補其等痛失親人之精神傷害等一切情形，量處有期
    徒刑1年3月。核其認事用法俱無不當，量刑亦稱允洽。被告
    上訴意旨認其已盡注意之能事，並指摘原判決認被害人行車
    方向有誤，並無理由，應予駁回。末查，被告前未曾受有期
    徒刑以上刑之宣告，其因一時疏失，偶罹刑典，事後深具悔
    意，現已與陳錫濱家屬達成民事和解，並已給付全部賠償金
    額，有臺中縣梧棲鎮調解委員會調解書影本在卷可稽（參本
    院卷第56頁），足認被告經此刑之宣告後，應知警惕而無再
    犯之虞，本院因認以暫不執行其刑為當，爰併予宣告緩刑4
    年，用啟自新。
據上論斷，應依刑事訴訟法368條，刑法第74條第1項第1款，判
決如主文。
本案經檢察官丁○○到庭執行職務。
中    華    民    國    99    年    10    月    5     日
            刑事第二庭  審判長法  官  邱  顯  祥
                              法  官  張  國  忠
                              法  官  王  鏗  普
以上正本證明與原本無異。
不得上訴。
                              書記官  詹  雅  婷
中    華    民    國    99    年    10    月    5     日

司法院資訊處製作；財團法人民間司法改革基金會備份。
